最高法院民事判決　　　　　　九十四年度台上字第一五三七號
　　上　訴　人　台北縣政府
　　　　　　　　　　　　號
　　法定代理人　林錫耀
　　訴訟代理人　楊正華律師
　　被 上訴 人　捷昇營造股份有限公司
　　　　　　　　　　　　樓
　　法定代理人　王明達
　　訴訟代理人　蔡讚燁律師
　　被 上訴 人　光鋒營造工程有限公司
　　法定代理人　詹蓮瓊
上列當事人間請求損害賠償事件，上訴人對於中華民國九十三年
九月二十二日台灣高等法院第二審更審判決（九十三年度重上更
(二)字第五○號），提起上訴，本院判決如下：
    主  文
原判決廢棄，發回台灣高等法院。
　　理  由
本件原判決維持第一審所為上訴人敗訴之判決（確定部分除外）
，駁回上訴人之上訴，無非以：被上訴人捷昇營造股份有限公司
（下稱捷昇公司）以被上訴人光鋒營造工程有限公司（下稱光鋒
公司）為連帶保證人，於民國七十八年七月十五日向上訴人承攬
「台北縣新店市中正國宅社區（乙區）建築工程中途解約後續工
程」（下稱系爭工程），工程總價為新台幣（下同）二億零四百
十三萬七千六百十五元。於八十年五月十五日完工後，業經上訴
人於同年十月二十四日驗勘完畢，並由捷昇公司領足實作工程總
價款之百分之九十，捷昇公司至八十三年八月二十三日始交付房
屋等事實，為兩造所不爭。台北縣政府雖援引工程合約第十七條
、第十五條、第九條約定，主張捷昇公司應於完工之日起三日內
交屋，惟契約第十七條約定「工程驗收：乙方（即捷昇公司）於
工程全部完竣日起三天內應將完工報告書送達甲方（即台北縣政
府），並由甲方報請有關單位派員驗收及監驗……。如發現工程
與規定不符或有缺點，乙方應在甲方指定期限內修改完善並報甲
方再驗……上述驗收如有不符或有缺點部分，甲方亦得令乙方拆
除限期重做或扣該項全部單價至少一半……」，係約定完工日起
三天內送交完工報告書著手「驗收」，非指「交屋」；第十五條
約定「工程保管：在工程未經正式驗收合格以前，所有已完成之
工程……或材料，均由乙方負責保管……」，旨在課予捷昇公司
「保管驗收前之工程及材料」之責任；第九條約定「保固期限：
本工程自全部竣工驗收合格之日起，由乙方保固三年」，則係規
定保固期限之「起算日」，均與交屋日期無涉。故綜觀契約全旨
，兩造對於交屋期限並未約定。按給付無確定期限者，債務人於
債權人得請求給付時，經其催告而未為給付，自受催告時起負遲
延責任，民法第二百二十九條第二、三項定有明文。上訴人於八
十二年二月十日、同月二十五日、同年五月八日所為之函僅表示
要求交屋時能配合交屋，非限期請求捷昇公司交屋；至上訴人所
謂以電話催告捷昇公司交屋乙節，為捷昇公司否認，上訴人亦未
能舉證證明。為上訴人於八十二年八月九日函請捷昇公司於同月
十五日辦理交屋手續，有催告函足據，則捷昇公司即應於八十二
年八月十五日完成交屋，否則即應負遲延責任。但上訴人與捷昇
公司嗣後於八十二年九月二十四日就系爭工程契約之履行開會協
議，經主席即縣長祕書郭吉仁裁示：本工程保固期限自交屋日起
算二年、本工程之工程尾款自即日（八十二年九月二十四日）起
十五日內雙方履行交款交屋，並由承包商將房屋檢修完妥（工程
尾款計一千四百六十四萬六千一百三十六元，核撥款再另案簽辦
財源墊付）、本工程尾款所扣除逾期款六天承包商仍有異議保留
其申訴權，另行處理各節，並經捷昇公司法定代理人王明達簽名
，有該次會議紀錄可憑，足見雙方對之已達成意思表示之合致。
其後上訴人之承辦人員亦曾就該會議紀錄向縣長簽報，經當時上
訴人之法定代理人即縣長尤清批示同意付尾款等情，亦為兩造所
不爭。則捷昇公司辯稱：雙方就此已達成和解云云，堪以採信。
上訴人雖主張：縣長秘書郭吉仁未獲縣長授權，此僅為事後內部
簽呈，未向捷昇公司為同意之意思表示，不生和解效力云云，並
舉郭石吉之證詞為其證據方法。惟該會議主席郭石吉於主持會議
前縱未經縣長之特別授權，然既經上訴人承辦人員簽報並由上訴
人當時法定代理人尤清批示同意付尾款，依民法第一百十五條規
定，此經承認之和解契約已溯及於法律行為時發生效力，並不因
上訴人未向捷昇公司另為同意之意思表示而受影響。捷昇公司據
以辯稱：伊與上訴人已達成和解，雙方合意交付尾款及交屋應同
時履行，上訴人迄未給付系爭工程尾款，伊得行使同時履行抗辯
權，拒絕交付系爭國宅房屋，伊至八十三年八月二十三日始交付
國宅房屋中之二百二十八戶，自不負遲延責任云云，即屬正當。
上訴人本於契約法律關係，以捷昇公司遲延交屋致受損害為由，
請求被上訴人連帶給付五千二百三十一萬八千四百五十七元本息
，不應准許等詞，為其判斷之基礎。
按法院適用法律，既以事實審所認定之事實為基礎，故事實審認
定之事實，倘欠明瞭，第三審自無從為法律上之判斷。查上訴人
與捷昇公司嗣後雖於八十二年九月二十四日就系爭工程契約之履
行開會協議，經會議主席裁示，並經捷昇公司法定代理人王明達
簽名，為原審確定之事實。惟原審先謂前開會議主席係郭吉仁，
後謂會議主席係郭吉石，則究竟何人為主席並裁示，原判混淆不
清，殊屬可議。又既係協議而經主席「裁示」，該「裁示」之性
質為何？是否僅係建議方案？何以被上訴人法定代理人簽名於後
即表示兩造已達成意思表示之合致？亦未見其所由自之根據，於
法亦有未合。再者，法律行為之承認，應以意思表示為之，如相
對人確定者，其意思表示應向相對人為之，民法第一百十六條定
有明文。又對話人為意思表示者，其意思表示以相對人了解時發
生效力，非對話而為意思表示者，以通知達到相對人時發生效力
，同法第九十四條及第九十五條亦有明定。則所謂對法律行為承
認之意思是否發生效力，自亦應分別對話或非對話，以相對人已
否了解或通知已否達到相對人為斷。關於八十二年九月二十四日
就系爭工程契約之履行所達成之協議，本件上訴人主張：縣長秘
書郭吉仁（郭吉石？）未獲縣長授權，縣長批示同意付尾款僅為
事後內部簽呈，未向捷昇公司為同意之意思表示，不生和解效力
云云，果若郭吉仁未獲授權，上訴人未向被上訴人捷昇公司為同
意之意思表示，依上說明，自不發生法律行為之承認效力。乃原
審未察，認為承認之效力，並不因上訴人未向被上訴人捷昇公司
為同意之意思表示而受影響，其法律見解即屬違誤。原判決本此
見解而為不利於上訴人之論斷，難謂無違誤。上訴論旨，指摘原
判決不當，求予廢棄，非無理由。
據上論結，本件上訴為有理由。依民事訴訟法第四百七十七條第
一項、第四百七十八條第二項，判決如主文。
中　　華　　民　　國　九十四　年　　八　　月　 十八　 日
                      最高法院民事第七庭
                          審判長法官  許　朝　雄
                                法官  謝　正　勝
                                法官  劉　福　來
                                法官  鄭　玉　山
                                法官  吳　麗　女
      本件正本證明與原本無異
                                      書  記  官
中　　華　　民　　國　九十四　年　　八　　月　 三十　 日
                                                      Ｌ
